臺灣苗栗地方法院刑事判決　　　　　　　 95年度訴字第445號
公　訴　人　臺灣苗栗地方法院檢察署檢察官
被　　　告　丁○○
　　　　　　國民身分證統一編號.
指定辯護人　劉惠利律師
上列被告因殺人未遂案件，經檢察官提起公訴（95年度偵字第29
12號），本院判決如下：
    主  文
丁○○殺人未遂，處有期徒刑伍年陸月。
    事  實
一、丁○○綽號「扁明」，前因債務問題與乙○生有嫌隙，自認
    其並未簽發本票予乙○，亦未積欠乙○任何債務，對於乙○
    仍屢持丁○○簽發，由丁○○同居人甲○○背書，發票日民
    國94年3 月25日，到期日同年4 月25日，面額新台幣（下同
    ）1 萬3 千元之本票1 紙，向其催討債務而心生不滿。嗣95
    年3 月13日15時許，乙○復以討債為由，持上揭本票至丁○○位於苗栗縣苗栗市大同里8 鄰西勢美南25號住處前（該房
    屋係甲○○所有），向甲○○表示要見丁○○並催討債務，
    斯時乙○因在該處偶遇丙○○，乃轉身站在上址24號前，背
    對丁○○居住之上揭25號住處前與丙○○聊天，而丁○○經
    甲○○告知乙○前來討債後，走出戶外聽見乙○向丙○○說
    ：「如果要不到錢，丁○○就該死」等語，竟心生不滿，萌
    生殺人之故意，拾起放置在前開地址24號前空地，不知係何
    人所有刀刃銳利之鐮刀（刀刃長22公分、寬3.2 公分，刀柄
    長42公分）1 支（未扣案），自後走向楊淩站立處，丁○○
    乘乙○發現其出現向後轉身，不及防備之際，持上開鐮刀正
    面朝向乙○頸部揮砍，致鐮刀插入乙○頸部，使乙○左頸部
    受有長約6-7 公分、深及頸椎骨、頸部部分肌肉並遭切斷之
    傷害，左側椎動脈破裂併大量噴血。經丙○○迅速將乙○送
    醫，急救時尚呈現大量出血之休克狀態，經醫院急救後，始
    倖免於死。
二、案經乙○訴由苗栗縣警察局苗栗分局報請臺灣苗栗地方法院
    檢察署檢察官偵查起訴。
    理  由
一、訊據被告丁○○對於持鐮刀砍傷告訴人乙○之事實固坦承不
    諱，惟矢口否認有何殺人故意，辯稱：當時伊沒有要告訴人
    死的意思，只是要給他一點教訓云云。惟查：
（一）按犯罪之故意，祇須對於犯罪事實有所認識而仍實施為已
      足，不以犯人主觀之認識與客觀事實不生齟齬為必要（參
      照30年上字第2671號判例要旨）。次按行為人對於構成犯
      罪之事實，明知並有意使其發生者，為故意。又行為人對
      於構成犯罪之事實，預見其發生而其發生並不違背其本意
      者，以故意論，刑法第13條第1 、2 項分別定有明文。因
      此不論其為「明知」或「預見」，皆為故意犯主觀上之認
      識，只是程度強弱有別，行為人有此認識進而有「使其發
      生」或「任其發生」之意，即形成犯意，前者為確定故意
      、直接故意，後者為不確定故意、間接故意。再按殺人罪
      與傷害致死之區別，以加害人主觀上有無殺意，即在下手
      時是否明知或預見足以致人於死為斷。至被害人受傷之多
      寡、是否致命部位、傷勢之輕重，加害人下手情形，所用
      凶器為何及與被害人相識與否、有無宿怨等等，雖非不能
      據為區別之絕對標準，然仍非不可供作認定事實之資料與
      心證。
（二）查本件係被告對於告訴人屢持本票向其催討債務，心生不
      滿，乃持鐮刀朝告訴人頸部揮砍，致鐮刀插入告訴人頸部
      ，使告訴人左頸部受有長約6-7 公分、深及頸椎骨、頸部
      部分肌肉並遭切斷之傷害，左側椎動脈破裂併大量噴血，
      經證人丙○○迅速將告訴人送醫，急救時尚呈現大量出血
      之休克狀態，經醫院急救後，始倖免於死等情，業據被告
      迭於警詢時、偵查中及本院審理中供承不諱（參見95年度
      偵字第2912號偵查卷第6 頁至第9 頁、第47、58、59頁，
      本院95年10月23日準備程序筆錄第2 頁、同年12月14日審
      判筆錄第16至21頁），核與告訴人於警詢時、偵查中指訴
      情節相符（參見上開偵查卷第12、13、66頁），並據證人
      丙○○於警詢時、偵查中及本院審理中證述明確（參見上
      開偵查卷第18至20頁、第58、59頁、本院95年12月14日審
      判筆錄第7 至12頁），復有大千綜合醫院乙種診斷證明書
      及行政院國軍退除役官兵輔導委員會台中榮民總醫院95年
      7 月20日中榮醫企字第0950010333號函各1 份附卷可稽。
      參諸本件被告持供作案之鐮刀刀刃銳利，長22公分、寬3.
      2 公分、刀柄長42公分乙節，有同型式鐮刀照片3 幀在卷
      可稽（參見上開偵查卷第53、54頁），被告持之朝向告訴
      人身體最脆弱之頸部揮砍，並造成告訴人頸部傷口深達6
      至7 公分，深及頸椎骨、頸部部分肌肉並遭切斷之傷害，
      左側椎動脈破裂併大量噴血，於送醫急救時尚呈現大量出
      血之休克狀態，足見被告當時係猛力揮砍，致告訴人生死
      於不顧，其殺害告訴人之犯意應甚堅定。否則被告如無殺
      人犯意，僅意在教訓告訴人，其乃具有一般智識之人，理
      應知或可預見持上開銳利鐮刀揮砍人之頸部，極易造成死
      亡結果，而選擇砍告訴人身體其他較不易致命之部位﹖況
      參諸被告於偵查中亦自承：「（問：為何砍楊【意指告訴
      人】的脖子？砍脖子是否會死人？）砍脖子會死人。因為
      那時楊背靠牆壁，我接近楊時，我聽見他跟劉說，如果要
      不到錢，我就該死，我就在24號附近空地拿了鐮刀，我不
      知是誰的刀子。」（見95年度偵字第2912號偵查卷第59頁
      ）等語，及告訴人平日屢持本票向被告、甲○○催討債務
      乙節，亦據證人甲○○於警詢時及及本院審理中證述屬實
      （參見上開偵查卷第15頁，本院95年12月14日審判筆錄第
      3 、4 頁），堪認被告平日對於被告屢持本票向其催討債
      務，早已心生不滿，是本件被告殺人動機，係肇因於被告
      與告訴人間之債務糾紛乙節，應堪認定。被告主觀上對於
      其持鐮刀著手揮砍告訴人頸部之結果既已有所認識，且認
      識持刀砍人頸部會造成告訴人死亡結果，其竟進一步著手
      揮砍，雖本件告訴人係因證人丙○○迅速將其送醫急救，
      始倖免於死，惟揆諸上揭說明，自難謂被告主觀上未具有
      殺人故意。是本件被告具有直接殺人故意，應堪認定。
（三）末查，告訴人固於本院審理中經合法傳喚無正當理由不到
      庭，惟徵諸被告砍傷告訴人之事實，業據被告於警詢時、
      偵查中及本院審理中供承不諱，並經告訴人於警詢時、偵
      查中指訴明確等情，本件依被告所辯，本院須審究者，乃
      被告主觀上是否具有殺人犯意，而本件經本院審理結果認
      被告主觀上具有殺人犯意，業如前述，則被告於本院言詞
      辯論程序中當庭聲請傳喚證人即告訴人到庭，證明伊未積
      欠告訴人金錢等語（參見本院95年12月14日審判筆錄第15
      、16頁），參諸被告是否積欠告訴人金錢乙節，核與本件
      被告是否構成殺人犯行無涉，況被告確曾簽發卷附如上所
      述告訴人持之向其討債之本票1 紙（參見上開偵查卷第35
      頁），則被告與告訴人間堪認存有債務糾紛。至告訴人究
      係如何轉輾取得上揭本票？被告與告訴人間之債務糾紛如
      何？尚非本院應予審究。是本院認被告於審理中因告訴人
      經合法傳喚無正當理由不到庭，而聲請傳喚告訴人到庭作
      證乙節，核無必要，應予駁回，附此敘明。
（三）綜上所述，被告辯稱伊當時並沒有要告訴人死的意思，只
      是要給他一點教訓云云，顯係事後卸責之詞，不足採信。
　　　此外，復有刑案現場照片14幀及刑案現場圖2 份附卷可稽
      。從而，本件事證明確，被告殺人未遂犯行，應堪認定，
      應予依法論科。
二、核被告丁○○所為，係犯刑法第271 條第2 項、第1 項之殺
    人未遂罪。而被告已著手於殺人行為之實施，告訴人因證人
    丙○○送醫急救而未生死亡之結果，其行為係屬未遂，又查
    被告殺人未遂行為，不論依修正前刑法第26條前段，或修正
    後刑法第25條第2 項之規定，均得按既遂犯之刑減輕之，對
    被告而言並無有利或不利之情形，自亦不生新舊法比較之問
    題，依刑法第2 條第1 項前段規定，自同應適用修正前刑法
    第26條前段之規定，按既遂犯之刑減輕其刑。另按修正前刑
    法第62條規定：「對於未發覺之罪自首而受裁判者，減輕其
    刑。但有特別規定者，依其規定。」，所謂發覺，係指有偵
    查犯罪職權之公務員已知悉犯罪事實與犯罪之人而言，最高
    法院75年台上字第1634號判例足資參照。是以犯罪行為人如
    在有偵查犯罪職權之公務員已知悉犯罪事實與犯罪行為人後
    始投案，核與上揭刑法規定「自首」之要件即有未合。查本
    件係案發後證人丙○○迅速將告訴人送醫急救，經醫院通報
    警察機關即苗栗警察局苗栗分局南苗派出所（下簡稱南苗派
    出所），員警於當日即95年3 月13日（調查筆錄誤載為12日
    ，容後補述）16時45分起至18時間，在南苗派出所詢問證人
    丙○○案發經過，經證人丙○○向員警供述係綽號「扁明」
    男子所為，經員警提供綽號「扁明」之被告照片及口卡片供
    其指認，員警即知悉本件係被告所為等情，業據證人丙○○
    於本院審理中證述明確（參見本院95年12月14日審判筆錄第
    11、12頁），復有南苗派出所員警製作之證人丙○○調查筆
    錄1 份、被告照片2 幀及被告口卡片1 張附卷可稽，是本件
    堪認有偵查犯罪職權之公務員即南苗派出所員警最遲在95年
    3 月13日18時許，即已知悉被告涉犯本件持刀砍人犯行。至
    南苗派出所對證人丙○○所作之上揭調查筆錄所載之詢問時
    間雖係「95/3 /12」，惟參諸本件案發時間係95年3 月13日
    下午3 時許，業如前述，95年3 月12日犯罪行為尚未發生，
    況依卷附證人丙○○於南苗派出所指認被告係砍殺告訴人之
    行為人確為被告之存檔照片所示（參見上開偵查卷第32頁）
    ，其指認照片上電腦列印日期亦記錄為「2006/03/13」，顯
    然上揭證人丙○○員警製作之調查筆錄上之詢問時間記載95
    年3 月12日係屬誤寫，本件調查筆錄上詢問時間應係95 年3
    月13日，而非調查筆錄上所載之95年3 月12日，併此敘明。
    又依被告於警詢中自承：「他即被我砍殺，之後我人順著苗
    栗市大同里西勢美南26號旁之巷道到苗栗高商前鐵路路橋下
    停車場，再順著苗栗高商前之道路前往苗栗市福星山公園躲
    避，直到第二天下午才出面向警方投案。」等語（參見上開
    偵查卷第73頁），及卷附苗栗縣警察局苗栗分局偵查隊95年
    3 月14日被告之調查筆錄所載詢問時間係95年3 月14日乙節
    （參見上開偵查卷第5 頁），堪認本件被告出面向有偵查犯
    罪職權之公務員即員警告知犯罪事實之投案時間，係案發後
    之翌日（即14日），其投案時間顯在員警對證人丙○○製作
    警詢筆錄之後，亦即被告投案前員警已知悉被告涉犯本案，
    揆諸上揭說明，本件被告並非對於未發覺之罪自首甚明。是
    辯護人辯護意旨認被告係對於未發覺之罪自首而受裁判，符
    合自首要件云云，自不可採。爰審酌被告前有違反麻醉藥品
    管理條例、竊盜等犯罪前科，有台灣高等法院被告前案紀錄
    表1 份在卷可按，顯見其素行不佳，及僅因與告訴人間有債
    務糾紛，心生不滿即持鐮刀砍殺告訴人頸部，造成告訴人受
    有如上所述之嚴重傷害，其所造成之法益損害並非輕微，原
    應從重量刑；惟審酌被告已與告訴人達成和解，有被告庭呈
    之和解書1 份附卷可參，顯見被告犯後頗具悔意，犯後態度
    尚非不佳等一切情狀，量處如主文所示之刑，以示懲儆。至
    被告持供犯本件殺人未遂犯行之鐮刀1 支，係被告在住處附
    近空地拾得，並非被告所有，不知係何人所有，且犯後已經
    被告丟棄，並未扣案乙節，業據被告於本院審理中供明在卷
    （參見本院95年12月14日審判筆錄第20頁），為免將來執行
    沒收之困難，爰不予宣告沒收，附此敘明。
據上論斷，應依刑事訴訟法第299 條第1 項前段、刑法第2 條第
1 項前段、第271 條第1 項、第2 項，修正前第26條前段，判決
如主文。
本案經檢察官黃俊鳴到庭執行職務。
中　　華　　民　　國　　96　　年　　1 　　月　　4 　　日
　　　　　　　　　刑事第二庭  審判長法　官　楊  清  益
                                    法  官  顧  正  德
                                    法  官  吳  炳  桂
以上正本證明與原本無異。
如不服本判決，應於判決送達後10日內向本院提出上訴狀（應抄
附繕本）。告訴人或被害人如對於本判決不服者，應具備理由請
求檢察官上訴，其上訴期間之計算係以檢察官收受判決正本之日
期為準。
　　　　　　　　　　　　　　　　    書記官  蘇  文  熙
中　　華　　民　　國　　96　　年　　1 　　月　　4 　　日
附錄本案論罪科刑法條全文：
刑法第271條第1項、第2項：
殺人者，處死刑、無期徒刑或 10 年以上有期徒刑。
前項之未遂犯罰之。
